臺灣高等法院刑事裁定
109年度抗字第2170號
抗  告  人  
即  受刑人  黃永增



上列抗告人即受刑人因聲請定應執行刑案件，不服臺灣基隆地方
法院中華民國109年11月5日裁定（109年度聲字第998號），提起
抗告，本院裁定如下：
    主  文
抗告駁回。
    理  由
一、原裁定意旨略以：受刑人因違反毒品危害防制條例等案件，
    先後經法院判處如原裁定附表所示之刑，並均確定在案（詳
    如原裁定附表），此有如原裁定附表所示之刑事判決書及本
    院被告前案紀錄表各1份在卷足參。其中如原裁定附表編號1
    至9、16至19所示為得易科罰金之罪，如原裁定附表編號10
    至15所示為不得易科罰金之罪，依刑法第50條第1項但書規
    定，原不得合併定其應執行刑，然受刑人已以書面向檢察官
    聲請定應執行刑，有受刑人出具之聲請狀1紙在卷可憑，合
    於刑法第50條第2項規定。從而，檢察官聲請定其應執行之
    刑，原審審核認聲請為正當，依刑事訴訟法第477條第1項，
    刑法第50條第2項、第53條、第51條第5款，應定其應執行之
    刑為有期徒刑5年8月。另本件受刑人所犯如原裁定附表編號
    1至9、16至19所載之罪雖得易科罰金，然因與如原裁定附表
    編號10至15所載不得易科罰金之罪合併定其應執行刑，揆諸
    前開說明，均不得易科罰金，附此敘明。
二、抗告意旨略以：
(一)刑法第50條數罪併罰之規定，立法意旨在避免嚴刑峻罰，法
    官得斟酌具體情形，法內存仁，審判法官得斟酌具體情形，
    妥適裁量，務期裁判結果，臻致合情合理、合法之理想。而
    刑之量定固屬於實體法上賦予法院得為自由裁量之事項，但
    法院行使此職權時，仍應受比例原則、平等原則等一般法律
    原則之支配，俾符罪刑相當。
(二)所謂比例原則，指行使此職權判斷時，須符合客觀上適當性
    與必要性之價值需求，不逾越此等特性，用以維護其均衡，
    而所謂平等原則，非指一律齊頭之平等待遇，應從實質上加
    以客觀判斷，倘條件有別，應本乎正義理念，分別適度量處
    ，禁止恣意為之。　　
(三)以下刑事裁判可資參照：販賣第二級毒品甲基安非他命共3
    次，每次各判3年10月有期徒刑，合計總刑期為11年6月，定
    應執行刑為4年6月有期徒刑（新北地院105年度訴字第668號
    判決）、竊盜案件共犯38件，每件各處有期徒刑8月，然適
    逢96年罪犯減刑條例符合減刑，故每件改為4月有期徒刑，
    合計12年8月，定應執行刑後為有期徒刑3年（基隆地院96年
    度易字第538號判決）。
(四)抗告人所犯多涉毒品危害防制條例案件，與一般刑事案件不
    同。蔡英文總統於民國105年11月28日主持執政決策協調會
    議中，於討論政府反毒規劃政策時曾明確表示對於不涉及販
    賣、運輸毒品之吸食毒品成癮者應視為「病人」、「被害者
    」，不能只是以定罪處罰和排斥之方式對待。再者，臺北市
    長柯文哲於同月在舉行毒品查緝中心揭牌儀式中也曾表示應
    將毒品成癮者當病人，透過醫療單位矯正及各部門需跨部門
    配合，以幫助毒品成癮者能早日回歸社會，綜觀之，目前諸
    多只觸犯毒品危害防制條例第10條規定之案件，於數罪併罰
    時，均只酌量裁減幾個月有期徒刑，然施用毒品者均有相當
    程度之成癮性與心理依賴，中斷實屬不易，故犯罪數均不一
    ，定應執行刑後之更定刑責甚至比販賣毒品案還重，故原裁
    定之刑度仍不免有刑輕法重之嫌。
(五)又公民與政治權利國際公約第15條第1款規定，刑罰不得重
    於犯罪時法律所規定。犯罪後法律規定減科刑罰者，從利於
    行為人之法律。又因刑罰兼具「報應主義」及「預防主義」
    之雙重目的，故於量刑時，倘依被告行為情狀處以適當徒刑
    即足以懲儆，並可達防衛社會目的者，自非不可依客觀犯行
    與主觀惡性，二者加以考量其情狀是否有可憫恕之處酌量減
    輕其刑，要難僅以行為人犯罪時間之密接性、需多久執行期
    間，而得期待其日後不再為此種犯罪等個人情況，定其應執
    行刑，以符合法定規定之立法精神。
(六)且被告因工作地點的轉換依然自行前往內湖三軍總醫院及基
    隆省立醫院自費美沙冬治療，戒癮決心皆有其醫療之診斷書
    以茲證明，並於開庭時皆有出具證明戒毒之決心不曾間斷。
(七)綜上所陳，懇請鈞院體諒抗告人所犯施用毒品案，雖對社會
    治安與他人安全有潛藏性之相當危害，然其本質只戕害自己
    健康為主，尚未嚴重破壞社會秩序或侵害他人權益，且犯後
    皆坦承不諱，期能撤銷原裁定，重新量處妥適之裁定，且抗
    告人患有慢性腎臟病需長期服藥及患有雙側髖關節骨頭缺血
    性壞死等語。
三、法律上屬於自由裁量之事項，並非概無法律性之拘束。法院
    就自由裁量權之行使，除不得逾越法律所規定範圍之外部性
    界限外，尚應受比例原則、公平正義原則之規範，謹守法律
    秩序之理念，體察法律之規範目的，使其結果實質正當，合
    於裁量之內部性界限，俾與立法本旨相契合。刑法第51條第
    5 款規定數罪併罰，宣告多數有期徒刑者，應於各刑中之最
    長期以上，各刑合併之刑期以下，定其應執行之刑期，但不
    得逾30年。其就數罪併罰，固非採併科主義，而係採限制加
    重主義，就俱發各罪中，以最重之宣告刑為基礎，由法院參
    酌他罪之宣告刑，裁量加重定之，且不得逾法定之30年最高
    限制，此即外部性界限。然上揭定其應執行刑，既屬刑法賦
    予法院自由裁量之事項，其應受內部性界限之拘束，要屬當
    然。而刑法修正將連續犯、常業犯規定悉予刪除，考其立法
    目的，係基於刑罰公平原則考量，杜絕僥倖犯罪心理，並避
    免鼓勵犯罪之誤解，乃改採一行為一罪一罰。是定其刑期時
    ，除仍應就各別刑罰規範之目的、輕重罪間體系之平衡、整
    體犯罪非難評價、各行為彼此間之偶發性、與被告前科之關
    聯性、各行為所侵害法益之專屬性或同一性、數罪對法益侵
    害之加重效應、罪數所反映之被告人格特性與犯罪傾向等，
    為綜合判斷外，尤須參酌上開實現刑罰公平性，以杜絕僥倖
    、減少犯罪之立法意旨，為妥適之裁量（最高法院100 年度
    台上字第5342號判決意旨參照）。
四、經查：
(一)本件抗告人即受刑人黃永增因違反毒品危害防制條例等案件
    ，經臺灣基隆地方法院分別判處如原裁定附表所示之刑，均
    分別確定在案，其中原裁定附表編號4至9、11至15、16至17
    、18至19所示之罪，前經原審法院分別定其應執行刑有期徒
    刑10月、4年、4月、4月，嗣後臺灣基隆地方檢察署檢察官
    依抗告人之請求再就原裁定附表編號1至19所示之罪，向原
    審法院聲請定其應執行刑，經原審法院審核認聲請為正當，
    並依上揭法條規定，就抗告人所犯如原裁定附表所示之罪，
    定其應執行刑為有期徒刑5年8月，係在如原裁定附表所示宣
    告刑中之最長期2年以上，各刑合併之刑期13年6月以下，合
    於刑法第51條第5款規定所定之外部界限，原裁定附表編號4
    至9、11至15、16至17、18至19所示之罪，前經原審法院分
    別定其應執行刑有期徒刑10月、4年、4月、4月，有各該判
    決、裁定、本院被告前案紀錄表在卷可稽，則原審就抗告人
    所犯如原裁定附表所示之罪所定應執行刑有期徒刑5年8月，
    亦未逾上開定應執行刑及原裁定附表編號1至3、10所示刑期
    加計之總和（6年1月）。則原審裁定既合於刑法第51條第5
    款規定所定之外部界限，復未逾自由裁量之內部界限，揆諸
    前揭說明，於法並無違誤，屬法院裁量職權之適法行使，並
    無量刑過重之情形。
(二)抗告人雖執前詞抗告，然數罪併罰之定應執行刑，係出於刑
    罰經濟與責罰相當之考量，並非在給予受刑人不當利益，況
    個案情節不同，抗告人所舉他案，尚難比附援引，亦無拘束
    其他法院裁量權自由行使之效力，抗告人據此請求本院更定
    應執行刑，自非可採。原裁定依前所述，既無違反法秩序理
    念規範之比例原則、平等原則、責罰相當原則、重複評價禁
    止原則等內部界限之情事，抗告人徒憑已意仍執前詞指摘原
    裁定所定應執行刑裁量不當，請求另定適當之執行刑，為無
    理由，其抗告應予駁回。
據上論斷，應依刑事訴訟法第412條，裁定如主文。 　　
中　　華　　民　　國　　110 　年　　1 　　月　　4 　　日
                  刑事第十六庭  審判長法　官  葉騰瑞
　　　　　　　　　                    法　官  陳芃宇
　　　　　　　　　                    法　官  莊明彰
以上正本證明與原本無異。
如不服本裁定，應於收受送達後五日內向本院提出再抗告狀。
                                      書記官  蘇佳賢
中　　華　　民　　國　　110 　年　　1 　　月　　4 　　日